臺灣高等法院臺中分院刑事判決
111年度交上易字第380號
上  訴  人  臺灣臺中地方檢察署檢察官
上  訴  人  
即  被  告  張珀豪



上列上訴人因被告過失傷害案件，不服臺灣臺中地方法院110年
度交易字第1106號中華民國111年3月16日第一審判決（起訴案號
：臺灣臺中地方檢察署110年度偵續字第105號），提起上訴，本
院判決如下：
    主  文
原判決撤銷。
張珀豪犯過失傷害人致重傷罪，處有期徒刑陸月，如易科罰金，
以新臺幣壹仟元折算壹日。
    事  實
一、張珀豪於民國109年8月27日10時許，駕駛車牌號碼000-0000
    號自用小客車，搭載其岳母劉艷姬（涉犯過失致重傷害罪部
    分，經原審法院以110年度交易字第841號判決處有期徒刑7
    月，劉艷姬不服提起上訴，由本院以111年度交上易字第588
    號判決上訴駁回而確定）及配偶羅少伶，沿臺中市○○區○○路
    ○段，由西往東方向行駛，於同日10時6分許，行經臺中市○○
    區○○路○段000號前時，本應注意汽車臨時停車時，應依車輛
    順行方向緊靠道路邊緣，其前後輪胎外側距離緣石或路面邊
    緣不得逾60公分，而依當時天候晴、日間自然光線、柏油路
    面乾燥、無缺陷、無障礙物及視距良好等，無不能注意之情
    事，竟疏未注意，未緊靠道路邊緣，貿然在該處臨時停車，
    適莊王玉綢騎乘車牌號碼000-0000號普通重型機車，自同向
    後方行經前揭自用小客車左後方，而劉艷姬本應注意汽車臨
    時停車，乘客開啟車門時，應由右側開啟車門，且應注意行
    人、其他車輛，並讓其先行，確認安全無虞後，再將車門開
    啟至可供出入幅度，迅速下車並關上車門，亦無不能注意之
    情事，竟疏未注意，貿然開啟前揭自用小客車左後車門下車
    ，不慎以該車左後車門撞及莊王玉綢騎乘之機車右後車身，
    致莊王玉綢人車倒地，因而受有頭部外傷併蜘蛛膜下腔出血
    及顱骨骨折、左側動脈靜脈竇廔管、脾臟損傷Gr-III、左側
    肩胛骨骨折、左側鎖骨骨折、左側肋骨骨折、左側第一掌骨
    骨折及水腦症等傷害，嗣經治療後，仍受有創傷性蜘蛛網膜
    下出血後遺症併肢體癱瘓、癲癇症候群、失智症（以上均屬
    其他於身體及健康，有重大難治之傷害）、失語症（屬嚴重
    減損語能）及左眼僅餘光感、右眼可察覺外物移動（屬毀敗
    二目之視能）等重傷害。
二、案經莊王玉綢之夫莊嘉田委由周金城律師訴由臺灣臺中地方
    檢察署檢察官偵查起訴。 
    理  由
一、證據能力方面：
　　按被告以外之人（包括證人、鑑定人、告訴人、被害人及共
    同被告等）於審判外之陳述，雖不符刑事訴訟法第159條之1
    至之4等4條之規定，然經當事人於審判程序同意作為證據，
    法院審酌該言詞陳述或書面陳述作成時之情況，認為適當者
    ，亦得為證據；當事人、代理人或辯護人於法院調查證據時
    ，知有刑事訴訟法第159條第1項不得為證據之情形，而未於
    言詞辯論終結前聲明異議者，視為有前項之同意，同法第15
    9條之5定有明文。立法意旨在於傳聞證據未經當事人之反對
    詰問予以核實，原則上先予排除。惟若當事人已放棄反對詰
    問權，於審判程序中表明同意該等傳聞證據可作為證據；或
    於言詞辯論終結前未聲明異議，基於尊重當事人對傳聞證據
    之處分權，及證據資料愈豐富，愈有助於真實發現之理念，
    且強化言詞辯論主義，使訴訟程序得以順暢進行，上開傳聞
    證據應均具有證據能力，不以未具備刑事訴訟法第159條之1
    至第159條之4所定情形為限。查，本件以下所引用之被告以
    外之人於審判外之供述證據，因上訴人即被告張珀豪（下稱
    被告）於本院準備程序表示同意有證據能力等語，且於審判
    期日亦未聲明異議，本院審酌上開供述證據資料製作時之情
    況，並無不當取供及證明力明顯過低之瑕疵，認以之作為證
    據應屬適當，揆諸前開規定，應認均具證據能力。
二、認定犯罪事實所憑之證據及理由
    訊據被告坦承駕車搭載其妻羅少伶及岳母劉艷姬，並違規臨
    時停車在上開地點，及劉艷姬開啟車門，不慎撞及被害人莊
    王玉綢騎乘之機車，致使被害人人、車倒地，因而受有前揭
    重傷害等情不諱，惟矢口否認有何過失致重傷害犯行，辯稱
    ：伊駕車搭載劉艷姬時，有告知劉艷姬不得自行從左側開啟
    車門，當時係配偶羅少伶稱要去樂透那裡，才讓羅少伶在該
    處下車，該處無停車格，亦無停車場，且劉艷姬也沒有說要
    下車云云（見原審卷第131頁，本院卷第63頁）。然查：
  ㈠被告駕車搭載其岳母劉艷姬及配偶羅少伶，沿臺中市○○區○○
    路○段，由西往東方向行駛，於同日10時6分許，將車停在臺
    中市○○區○○路○段000號前，適被害人騎乘機車，自同向後方
    行經該自用小客車左後方，而劉艷姬貿然開啟該車左後車門
    ，撞及被害人機車右後車身，致被害人人、車倒地，並受有
    頭部外傷併蜘蛛膜下腔出血及顱骨骨折、左側動脈靜脈竇廔
    管、脾臟損傷Gr-III、左側肩胛骨骨折、左側鎖骨骨折、左
    側肋骨骨折、左側第一掌骨骨折及水腦症等傷害之事實，業
    據被告於本院準備程序及審理時均坦承不諱（見原審卷第19
    9頁，本院卷第63、265頁），經核證人劉艷姬於警詢及偵查
    中證述情節大致相符（見偵卷第29至32、45頁），並有中國
    醫藥大學附設醫院診斷證明書、惠盛醫院診斷證明書、衛生
    福利部豐原醫院診斷證明書、道路交通事故現場圖、道路交
    通事故調查報告表㈠、㈡、臺中市政府警察局交通事故補充資
    料表、臺中市政府警察局道路交通事故初步分析研判表、現
    場及車損照片附卷可稽（見偵卷第37至41、57至63頁）。又
    原審及本院勘驗分別勘驗檔案名稱「0分33秒.MP4」檔案及
    「光陽機車行監視器錄影畫面光碟」，並各製有勘驗筆錄及
    擷取照片等件在卷可稽（見原審卷第131、133至137頁，本
    院卷第97、151至172、211、212頁），足認被害人原騎乘機
    車平穩行駛在道路上，確遭劉艷姬開啟該車左後車門撞及機
    車右後車身，始無法操控機車而人、車倒地，此部分事實首
    堪認定。 
　㈡按稱重傷者，謂下列傷害：一、毀敗或嚴重減損一目或二目
    之視能。二、毀敗或嚴重減損一耳或二耳之聽能。三、毀敗
    或嚴重減損語能、味能或嗅能。四、毀敗或嚴重減損一肢以
    上之機能。五、毀敗或嚴重減損生殖之機能。六、其他於身
    體或健康，有重大不治或難治之傷害。刑法第10條第4項定
    有明文。被害人因本件車禍受有頭部外傷併蜘蛛膜下腔出血
    及顱骨骨折、左側動脈靜脈竇廔管、脾臟損傷Gr-III、左側
    肩胛骨骨折、左側鎖骨骨折、左側肋骨骨折、左側第一掌骨
    骨折及水腦症等傷害，嗣經治療後，仍受有創傷性蜘蛛網膜
    下出血後遺症併肢體癱瘓、癲癇症候群、失智症、失語症及
    左眼僅餘光感、右眼可察覺外物移動等傷害，此有中國醫藥
    大學附設醫院診斷證明書、林新醫療社團法人附設烏日林新
    醫院診斷證明書及中國醫藥大學附設醫院111年6月10日函在
    卷可稽（見偵卷第89頁，原審卷第83至85頁，本院卷第83頁
    ）。又本院為查明被害人究係受有何種重傷害，依職權函詢
    烏日林新醫院及中國醫藥大學附設醫院，結果以：「『創傷
    性蜘蛛網膜下出血後遺症併肢體癱瘓、癲癇症候群』及『失智
    症』，係分屬『難治』之傷害；而…『失語症』…係『嚴重減損』語
    能。」、「（被害人）經治療後，雙目功能已無法改善，…
    均屬毀敗程度」，有烏日林新醫院111年9月16日林新法人烏
    日字第1110000332號函及中國醫藥大學附設醫院111年9月22
    日院醫事字第1110013721號函在卷（見本院卷第219、221頁
    ），堪認被害人所受傷害已達嚴重減損語能、毀敗二目之視
    能及其他身體、健康，有重大難治之傷害，自屬刑法第10條
    第4項第1款、第3款、第6款所稱之重傷害。　
　㈢按汽車臨時停車時，應依車輛順行方向緊靠道路邊緣，其前
    後輪胎外側距離緣石或路面邊緣不得逾60公分；汽車臨時停
    車或停車，乘客開啟車門時，應由右側開啟車門，且應注意
    行人、其他車輛，並讓其先行，確認安全無虞後，再將車門
    開啟至可供出入幅度，迅速下車並關上車門，此觀道路交通
    安全規則第111條第2項、第112條第5項第2、3、4款定有明
    文。本案案發時，被告領有汽車駕駛執照，有道路交通事故
    調查報告表㈡在卷（見偵卷第41頁），負有依上揭交通法規
    行駛之注意義務。本案車禍發生時天候晴、日間自然光線、
    柏油路面乾燥、無缺陷、無障礙物及視距良好等情，有道路
    交通事故調查報告表㈠及現場照片附卷可稽，無不能注意之
    情事，被告在臺中市○○區○○路○段000號前臨時停車，右側前
    後輪分別距離路緣邊線1.7、1.9公尺乙節，有道路交通事故
    現場圖在卷可憑（見偵卷第37頁），顯已違反前揭臨時停車
    應緊靠道路邊緣之義務。而證人劉艷姬於汽車臨時停車開啟
    車門時，竟疏未注意應由右側開啟車門，且應注意行人、其
    他車輛，並讓其先行，確認安全無虞後，再將車門開啟至可
    供出入幅度，迅速下車並關上車門，貿然逕由左側開啟車門
    ，且未注意其他人車動態並讓其先行，亦有違反前揭不當開
    啟車門之注意義務，以致該車左後車門開啟後，與自後駛至
    之被害人所騎乘機車右後車身發生碰撞，被害人因此人、車
    倒地，並受有前揭傷害，則被告對於上開肇事並使被害人受
    傷之行為具有過失責任自明。又本件車禍之肇事責任，經送
    請臺中市車輛行車事故鑑定委員會鑑定結果認定：被告駕駛
    自用小客車，於慢車道臨時停車，乘客不當開啟左側車門，
    未讓行進中之車輛先行，同為肇事原因，被害人駕駛普通重
    型機車，無肇事因素，有臺中市車輛行車事故鑑定委員會中
    市車鑑0000000案鑑定意見書及該會111年1月19日中市車鑑
    字第1110000373號函在卷（見原審卷第153至156、159至160
    頁），且與本院為相同認定，益見被告確有上開過失，且與
    被害人受重傷害間，具有相當因果關係甚明。
　㈣至於被告雖以前揭情詞置辯，並聲請傳喚證人羅少伶，檢察
    官聲請傳喚證人劉艷姬（見本院卷第98頁）。查，證人劉艷
    姬於本院審理時證稱：「（…在妳開啟車門之前，妳有印象
    張珀豪有跟妳講了什麼話嗎？）有，他說不能亂開車門。」
    、「（被告問：…在車上我講得很清楚，妳那車門不可以自
    己開，要『阿伶』過去幫妳開，不然我也會過去幫妳開，妳在
    車上有沒有聽到？…）有。」等語甚詳（見本院卷第269頁）
    ，經核與證人羅少伶於本院審理時證稱：「（被告問：…你
    有印象，我跟妳媽媽說，妳車門不可以自己開，要『阿伶』過
    去幫妳開，…不然我也會過去幫她開嘛，妳有沒有印象？）…
    有。」、「（被告問：我曾經叫妳媽從那裡開車門嗎？有嗎
    ？）沒有。」等語相符（見本院卷第274、279頁），堪認被
    告駕車搭載其妻羅少伶及岳母劉艷姬過程中，確有提醒證人
    劉艷姬不要擅自開啟該車左後車門下車。然按過失犯以行為
    人對於結果發生應注意並能注意而不注意為成立要件；意即
    行為人具有防止結果發生之注意義務，且客觀上並非不能注
    意，竟疏未注意，違反注意義務，即應就有預見可能性之結
    果負過失犯罪責。另對犯罪結果之發生，法律上有防止義務
    ，能防止而不防止者，與因積極行為發生結果者同；因自己
    行為致有發生犯罪結果之危險者，負防止其發生之義務，刑
    法第15條亦有明文規定。又行為人具有保證人地位，在法律
    上對於結果發生負有防止之作為義務者，其不作為將構成過
    失不作為犯；保證人地位，不僅依法令負有作為義務者，其
    他如自願承擔義務、最近親屬、危險共同體、違背義務之危
    險前行為及對危險源監督義務者，也具有保證人地位。而過
    失不純正不作為犯之成立要件，指居於保證人地位之行為人
    ，因怠於履行防止危險發生之義務，致構成要件結果產生，
    即構成犯罪。過失不純正不作為犯構成要件之實現，係以結
    果可避免性為前提。因此，行為人若履行被期待應為之特定
    行為，構成要件結果即不致發生或僅生較輕微之結果；意即
    法律上之防止義務，客觀上具有安全之相當可能性，則行為
    人之不作為，即可認與符合構成要件之結果具有相當因果關
    係（最高法院110年度台上字第4034號判決意旨參照）。查
    ，被告駕車在慢車道違規臨時停車，且因乘客劉艷姬不當開
    啟左側車門，未讓行進中之被害人車輛先行，而與劉艷姬同
    負過失責任，已如前述。是被告係臨時停車時違反前揭道路
    交通安全規則而肇致本案，核屬過失作為犯，而非過失不純
    正不作為犯；況乘客劉艷姬為成年人，且因搭乘女婿即被告
    之車輛而坐在該車駕駛座後方，被告對劉艷姬並未負有保證
    人地位，縱被告已告知劉艷姬切勿擅自開啟左後車門下車，
    仍不足以解免被告之過失責任，併此說明。
  ㈤綜上，本案事證明確，被告犯行洵堪認定，應予依法論科。
三、論罪科刑：
　㈠核被告所為，係犯刑法第284條後段之過失傷害人致重傷罪。
  ㈡被告肇事後，報案人或勤指中心轉來資料未報明肇事人，員
    警前往現場處理時，被告留在現場，向前來處理之警員承認
    為肇事人，有臺中市政府警察局道路交通事故肇事人自首情
    形紀錄表在卷可查（見偵卷第53頁），被告對於未發覺之犯
    罪，自首並自願接受裁判，符合自首規定，爰依刑法第62條
    前段規定，減輕其刑。
四、原審認被告罪證明確，予以論罪科刑，固非無見。惟查：
  ㈠有罪之判決書應記載事實，並應於理由內記載認定犯罪事實
    所憑之證據及其認定之理由，刑事訴訟法第308條、第310條
    第1款分別定有明文。又刑法上所稱之重傷，以有同法第10
    條第4項所列各款情形之一者為限，從而行為人之行為，究
    係合於該條項何款之情形，不僅事實欄應明白認定，且須於
    理由內予以說明，才足以資論罪科刑（最高法院101年度台
    上字第904號判決意旨參照）。原審未予辨明被害人所受「
    失語症」究係毀敗或嚴重減損語能，已有違誤。另被害人所
    受視能傷勢部分，依目前病況究係一目或二目達毀敗或嚴重
    減損程度，經本院依職權函詢中國醫藥大學附設醫院結果略
    以：「病人因瘻管位置位於左側，主要視力損傷兩眼均有發
    生，但以左側為主，左眼僅餘光感，右眼可察覺外物移動」
    、「雙目功能已無法改善，且視力缺損均已達無法維持正常
    生活功能所需，均屬毀敗程度」等情，有中國醫藥大學附設
    醫院111年6月10日院醫事字第1110007278號函、111年9月22
    日院醫事字第1110013721號函在卷（見本院卷第83、221頁
    ），足認被害人就所受雙目傷勢部分，經治療後仍無法改善
    ，而達毀敗程度，原審未能審酌及此，亦有未洽。　　
  ㈡刑事審判旨在實現刑罰權之分配正義，故法院對於有罪被告
    之科刑，應符合罰刑相當之原則，使輕重得宜，罰當其罪，
    此所以刑法第57條明定科刑時，應以行為人之責任為基礎，
    並審酌一切情狀，尤應注意該條所列10款事項，以為科刑輕
    重之標準。而刑法之過失犯罪，以行為人違反注意義務為其
    違法要素，行為人違反注意義務之程度既有不同，其科刑之
    輕重亦應有所區別；是在過失犯罪之案件中，行為人過失程
    度之輕重，是否應負全部之過失責任，攸關行為人違反注意
    義務之程度，自應於理由內詳加說明，以為科刑之審酌（最
    高法院111年度台上字第2319號判決意旨參照）。查，被害
    人騎乘之機車，於遭劉艷姬貿然開啟車門撞及而人、車倒地
    前，「均穩定騎車行駛在外側車道（即白色實線左側），並
    無任何偏移或不穩情事」乙節，業經本院依職權勘驗「光陽
    機車行監視器錄影畫面光碟」，並製有勘驗筆錄及擷取照片
    等件在卷可稽（見本院卷第151至172、212頁）。是被害人
    於案發前原平穩騎乘機車行駛在外側車道，係劉艷姬疏未注
    意讓行進中之被害人機車先行，貿然開啟車門，始遭被告駕
    駛而違規臨時停車之自用小客車左後車門撞及，被告固與劉
    艷姬同負過失責任，惟就各自之過失責任而言，被告仍輕於
    劉艷姬，原審對被告量處有期徒刑7月，容有過重。　
　㈢綜上所述，檢察官循告訴人莊嘉田請求上訴意旨以原審量刑
    過輕為由提起上訴，及被告上訴意旨猶執前詞否認犯罪，均
    無理由，且均未指摘及此，惟原判決既有上開可議之處，自
    應由本院將原判決撤銷改判。　　
五、爰以行為人之責任為基礎，審酌被告駕駛自用小客車，未緊
    靠路邊臨時停車，適劉艷姬貿然開啟該車左後車門，不慎以
    該車門撞及被害人騎乘之機車右後車身，致使被害人人、車
    倒地，並受有前揭傷勢，已達身體及健康重大難治之傷害、
    嚴重減損語能及屬毀敗二目之視能等重傷害程度，造成被害
    人身心痛苦，嚴重影響被害人家庭生活，固應予以非難，惟
    本案主要過失責任仍在貿然開啟車門之劉艷姬，而非被告，
    再佐以被害人於原審審理階段，就視能部分僅受有嚴重減損
    一目視能之傷勢，惟經治療後仍無法改善，迄至本院審理時
    ，已達毀敗二目視能之程度，自應併同考量原審未予審酌之
    前開加重（毀敗二目視能）及減輕因素（過失責任輕於劉艷
    姬），兼衡其犯後否認犯行，尚未與告訴人達成和解，學識
    為高職畢業，從事機械維護工作，家庭經濟狀況勉持（見原
    審卷第199頁），及被害人之法定代理人莊靖雯於原審及本
    院所表示之意見（見原審卷第198頁，本院卷第265頁）等一
    切情狀，量處如主文第2項所示之刑，併諭知如易科罰金之
    折算標準。
據上論結，應依刑事訴訟法第369條第1項前段、第364條、第299
條第1項前段，刑法第284條後段、第62條前段、第41條第1項前
段，刑法施行法第1條之1第1項，判決如主文。
本案經檢察官黃秋婷提起公訴，檢察官宋恭良提起上訴，檢察官
陳立偉到庭執行職務。
中　　華　　民　　國　　111 　年　　11　　月　　8 　　日
　　　　　　刑事第一庭　審判長法　官　江　德　千
　　　　　　　　　　　　　　　法　官　簡　源　希
　　　　　　　　　　　　　　　法　官　柯　志　民
以上正本證明與原本無異。
不得上訴。

　　　　　　　　　　　　　　　書記官　劉　雅　玲

中　　華　　民　　國　　111 　年　　11　　月　　8 　　日

附錄本案論罪科刑法條：
中華民國刑法第284條
因過失傷害人者，處一年以下有期徒刑、拘役或十萬元以下罰金
；致重傷者，處三年以下有期徒刑、拘役或三十萬元以下罰金。